臺灣臺中地方法院刑事判決　99年度易字第3808號
公　訴　人　臺灣臺中地方法院檢察署檢察官
被　　　告　呂紹瑜
選任辯護人　陳文慧律師
上列被告因妨害名譽案件，經檢察官提起公訴（99年度偵字第21
525號），本院判決如下：
    主    文
呂紹瑜公然侮辱人，二罪，分別處拘役伍拾日、伍拾伍日，如易
科罰金，均以新台幣壹仟元折算壹日。應執行拘役壹佰日，如易
科罰金，以新台幣壹仟元折算壹日。
    事    實
一、呂紹瑜與居住在臺中市○區○○里○○街○段106之5號之林
    婉惠為鄰居關係，因認為林婉惠應將自小客車停入車庫，不
    應停放在車庫門口，而於民國99年4月5日中午12時許，在住
    家院子及車庫門口之大馬路邊，質問林婉惠之停車習慣，於
    質問過程中，竟基於公然侮辱之犯意，辱罵林婉惠「妳當什
    麼溪南國中老師的老師啊，不要臉啦！...妳不要臉！...好
    自私喔！...妳臉皮很厚！」等語，貶損林婉惠之人格，林
    婉惠隨即駕車離開，並前往台中市政府警察局第三分局勤工
    派出所報案。嗣呂紹瑜竟仍不知收斂，見林婉惠於同日晚間
    8時近9時許駕車返家時，將車輛停在車庫外之大馬路邊，即
    再次上前質問林婉惠，於質問過程中，另行基於公然侮辱之
    犯意，在其住處車庫外馬路上之公開場所，辱罵林婉惠「妳
    很自私啊！妳本來就很自私啊！...妳真的很丟臉耶... 臉
    皮很厚耶！厚顏無恥啊！」等語，貶損林婉惠之人格。
二、案經林婉惠訴由臺中市政府警察局第三分局報告台灣台中地
    方法院檢察署檢察官偵查起訴。
    理    由
一、被告呂紹瑜於本院審理時，雖坦承伊確實有講如犯罪事實欄
    所載之言語，然矢口否認有何公然侮辱犯行，辯稱：「99年
    4月5日中午，我是在院子裡用對講機對話，當時車庫鐵門拉
    下，別人都聽不到，並非公開場所，第二段對話是發生在傍
    晚，不是林婉惠講的晚上8、9點，也不是在公開場所，且我
    認為我是就事論事，沒有侮辱的意思」云云。經查：
  (一)被告有於上開時、地，為上開言語之事實，據證人林婉惠分
    別於本院100年1月24日、3月4日審理時到庭證述明確，且有
    林婉惠提出之錄音光碟1片佐證，由本院勘驗綦詳，製有勘
    驗筆錄可參（勘驗筆錄內之譯文，詳如附件所示），被告對
    於伊有講這些言語亦不否認，是此部分事實已堪認定。雖被
    告及辯護人否認該光碟之證據能力，辯稱光碟內容有遭林婉
    惠偽造、變造云云，然證人林婉惠到庭證稱伊並未偽造、變
    造光碟，且本院勘驗結果，對話均連貫，有勘驗筆錄可參，
    尚難認該光碟為有何經變造、偽造之情形，況被告自承伊有
    講上開言語，更足徵光碟內容有關被告為侮辱言詞之部分，
    顯非偽造、變造而生，是本院認為該光碟形式上有證據能力
    ，附此敘明。
  (二)雖被告辯稱伊對話處所都屬私人領域，非公開場合，然證人
    林婉惠業已證稱被告係在院子、車庫外之大馬路辱罵伊等語
    明確，且依照勘驗筆錄內容，第一段對話中，證人林婉惠有
    提到「這是馬路。這是馬路。」，第二段對話中，被告說：
    「妳車子這樣子的話，不是已經超過界線了嗎？」，證人林
    婉惠稱「這個水龍頭是我的。」...「這是馬路對不對？」
    ，足以認定證人林婉惠所證稱對話地點包含在車庫外馬路上
    之公開場所，乃屬事實，否則不會用「這個」、「這是」來
    指稱車庫外之水龍頭和馬路。況所謂「公然」侮辱，只需能
    讓不特定人均得共見、共聞，足以貶損受侮辱人在社會上之
    人格和名譽，即符合公然之要件，被告縱使在整段對話過程
    之中，有部分係在私人庭院說話，惟其刻意提高音量，聲音
    大到林婉惠在隔壁或戶外均能以手機、錄音筆錄得相當清楚
    之對話內容，客觀上當亦足以讓其他鄰居、路過民眾等不特
    定人聽聞被告之侮辱言語，仍符合公然之要件，被告所辯其
    對話都發生在非公開場合云云，尚無足採信，亦無足對其為
    有利之認定。
  (三)又被告辯稱其是就事論事，並無侮辱林婉惠之意思部分，按
    一般人在爭執過程中，確實難期待用語之禮貌和婉轉，故是
    否有侮辱的意思，應從整體上下文義判斷，從附件譯文可知
    ，被告在林婉惠已經解釋立場（即認為將車輛停在自己家車
    庫外之馬路上並無不當，亦不解為何被告有權干涉伊停車之
    方式），仍不接受或尊重林婉惠的決定，或者依法主張其權
    益、排除林婉惠之「侵害」，屢以「每次都那麼自私、當什
    麼溪南國中的老師啊、不要臉、好自私、臉皮很厚、厚顏無
    恥」等語責備之，語意含有指責林婉惠自私無恥，人格低劣
    不配擔任國中老師等貶損意味，均與說理無涉，足認被告主
    觀上就是希望用辱罵方式，製造林婉惠之心理壓力，迫使林
    婉惠屈服，被告辯稱其主觀上無侮辱之意，實難採信。至於
    被告辯稱第二段對話發生時間為傍晚，並非晚上8、9點，然
    證人林婉惠業已證稱伊中午遭被告辱罵後不敢回家，到晚上
    8點多去買了錄音筆約9點回家，9時許又遭被告辱罵等語明
    確，其前後指證尚屬一致，然被告一開始自稱伊晚上8、9點
    在婆婆鄭林菜家吃飯，有不在場證明云云，於本院審理終結
    之際，又忽然改為爭執第二段對話時間為「傍晚」，不是晚
    上8、9點云云，自不足採。
  (四)綜上，被告兩次公然侮辱犯行，均事證明確，堪以認定，應
    依法論科。至於被告於本院99年12月28日準備程序即未聲請
    傳喚證人黃勝揚（勤工派出所警員）、鄭民宗（配偶），嗣
    後審理時具狀表示要聲請傳喚，於本院審理時亦表示捨棄該
    2名證人，於辯論終結後，竟又再具狀表示希望聲請傳喚，
    反覆不定，有延滯訴訟之意圖，況所述待證事實乃黃勝揚警
    員可以證明「林婉惠於警詢中說鄰居陳太太有目睹詳情，黃
    警員依照林婉惠提供的電話撥打，該鄰居說沒有見聞任何事
    情」，然被告既已自承確實有講上開言語，且依照上開證據
    ，足堪認定符合「公然」之要件，則鄰居陳太太事實上有無
    在場聽聞，與被告是否成罪，當屬兩回事；又按照被告所述
    ，其配偶鄭民宗在兩次犯罪時間根本不在場，是鄭民宗顯然
    無法證明與本案犯罪構成要件有關事項，本件待證事實乃被
    告有無檢察官起訴之公然侮辱犯行，已臻明瞭，被告於辯論
    終結後違背其於準備程序、審理期日之陳述，事後又來狀聲
    請調查，無再行調查之必要，附此敘明。
二、按刑法第309條第1項之公然侮辱罪，其構成要件有二，一須
    出於公然；二須侮辱人。所謂公然，係指不特定人或多數人
    得以共見共聞之狀態而言（司法院院字第2033、2179號解釋
    參照），而所謂多數人則包括特定之多數人在內，至其人數
    應視立法意旨及實際情形，已否達於公然之程度而定，至於
    現場實際上有多少人見聞，則非所問。而所謂「侮辱」，係
    指侮弄辱罵，申言之，凡以粗鄙之言語、舉動、文字、圖畫
    為侮謾辱罵，或為其他輕蔑人格之一切行為屬之，任何對他
    人為有害於感情名譽之輕蔑表示，足使他人在精神上、心理
    上有感受到難堪或不快之虞者，均屬侮辱。被告以上開言語
    指責林婉惠，確實足以使林婉惠感到受辱，核其所為，係犯
    刑法第309條第1項之公然侮辱罪。其中午、晚間兩次質問林
    婉惠時所為之侮辱言語，乃分別基於同一侮辱犯意所為之接
    續行為，各論以接續犯一罪。至於其二次犯行，行為時間分
    別在中午12時許、晚上8、9時許，且林婉惠於中午遭被告辱
    罵後，隨即駕車離開並報警，兩次犯行時間有異，被告應係
    見林婉惠於同日晚間返家時，仍將車子停在車庫外馬路上，
    始再次上前質問，並於質問過程中另萌生公然侮辱之犯意，
    辱罵林婉惠，兩次侮辱犯行，自應獨立成罪、分論併罰，辯
    護人表示仍應論以接續犯一罪，尚有誤會。
三、爰審酌被告為成年人，且具備大葉大學事業經營研究所碩士
    、大道國中生物老師之學經歷，應有相當的情緒管理能力和
    語言溝通能力與人討論事情，僅因自認鄰居林婉惠停車方式
    不當，即不論林婉惠如何解釋、說明，仍堅持己見，且在質
    問過程中多次數落林婉惠，批評其人格，已屬非理性討論之
    人身攻擊行為，經林婉惠制止、勸阻，被告仍執意侮辱，犯
    罪後於本院99年12月28日準備期日，尚矢口否認有講任何起
    訴書所載言語，至本院勘驗錄音光碟由辯護人閱卷後，知難
    以否認，即於100年1月24日審理時改口辯稱：中午那次伊承
    認有講那些話...錄音內容有被改造或是消音，告訴人說伊
    當天晚上9點多侮辱她，可是伊晚上8點多就回婆婆家吃飯，
    有不在場證明云云，又於100年2月14日本院第二次審理時，
    自行偕同其婆婆鄭林菜到庭作證，積極提供「不在場證明」
    ，嗣本院依照補充告訴理由狀所述「99年4月5日晚間被告有
    報警行為」，調閱台中市政府警察局勤務指揮中心受理各類
    案件紀錄單，發現當天晚上8點57分，被告以自己的家用電
    話報警，足認被告當時確實在家，並非在其婆婆鄭林菜家中
    吃晚飯，經於100年3月4日第三次審理時提示詢問被告，被
    告仍辯以：「那天檢察官不是戳破了嗎？檢察官說，我婆婆
    家跟我家很近，重點是我家長期被她們家欺負，她還要跟我
    索賠，要把我榨到死」，且犯罪後迄今將近1年的時間，仍
    未獲告訴人原諒，毫無面對、承擔責任或後悔之意思，難保
    未來不再犯等一切情狀，分別量處如主文所示之刑，並諭知
    易科罰金之折算標準，定其應執行刑。
四、應適用之法條：刑事訴訟法第299條第1項前段，刑法第309
    條第1項、第41條第1項前段、第51條第6款，刑法施行法第1
    條之1。
本案經檢察官陳永豐到庭執行職務。
中    華    民    國   100    年    3     月    18    日
                  刑事第十八庭法  官  蕭一弘
以上正本證明與原本無異。
如不服本判決應於收受送達後10日內向本院提出上訴書狀，並應
敘述具體理由；其未敘述上訴理由者，應於上訴期間屆滿後20日
內向本院補提理由書（均須按他造當事人之人數附繕本）「切勿
逕送上級法院」。
                              書記官  黃士益
中    華    民    國   100    年    3     月    18    日
附件：光碟內容譯文
一、光碟檔案名稱：
    990208及0405凌晨及中午\語音00-000000不要臉兩次.amr
    檔案存檔時間：2010/04/05 12:28
    呂：那以後我也可以不小心撞到你家小孩了，是不是？
    林：我哪時候撞到你，你隨便亂講。
    呂：我那天在門口你老公就撞到我啦！每天進出都從我家這
        邊，車子那麼大一台，都超過，你有良心一點嘛！
    林：這是馬路。這是馬路。
    呂：（00:15）不要將你車庫弄的美美的，車子都不停裡面
        ，每次都那麼自私，你當什麼溪南國中的老師啊，不要
        臉啦！（00:23）
    林：你這樣是人身攻擊喔！呂老師。
    呂：我人身攻擊嗎？你車子都停門口,每次都超過。
    林：我車子停我家門口，和你實際上有什麼關係。
    呂：（00:31）對，你不要臉！
    林：你罵我不要臉，人身攻擊。
    呂：跟你講過啦！
    林：我要你領掛號，賠我十萬。
    呂：...（00:40）你車子那麼大一台，為什麼不停車庫啊！
    好自私喔！
    林：你每天都這樣子打擾鄰居的安寧。
    呂：什麼打擾鄰居？
    林：對啊！
    呂：那你車子停那邊,差點撞到我不算啊！
    林：這是馬路，我到底撞到你什麼？
    呂：...差點撞到我啊！
    林：是這樣嗎？
    呂：...為什麼車子停在門口？
    林：門口？
    呂：...還差點撞到我。
    林：那是馬路，那是馬路。
    呂：馬路就可以撞到人是不是？
    林：那我有撞到你嗎？是撞到你了嗎？我撞到你了嗎？
    呂：..撞到我了啦！
    林：真是倒楣的要命！
    呂：倒楣，我才倒楣咧！防火巷哪有這樣...
        你嫌我們滴水滴的很吵，收起來啊，你超過部分，收起
        來，每次都嫌我們滴水滴的很吵。
    林：我沒有要跟你這種人計較。
    呂：車子停在門口，讓人家出入都不方便。
    林：你要不要去請大家評評理。
    呂：評評理，去評啊！你車子不要超過我們的界線，這個圍
        牆...我問你啊，你老公刮我的車，還打破我們家的玻
        璃...。
    林：隨便亂講的話，誣告我們喔！
    呂：你刮我老公的車，打破我們家的玻璃...。
    林：潑婦罵街，我們沒有刮你們家的車，我們沒有打破你們
        家的玻璃，你誣告，我全部都錄好了。
    呂：（02:16）你臉皮很厚。
    林：好，我繼續錄。
    呂：誣告！
二、光碟檔案名稱：990405晚間\voice1.mp3
    檔案存檔時間：1777/11/30 23:29（錄音筆時間未校正）
                  依告訴人林婉惠稱係2010/04/05 21時許
    呂：你自己憑良心講啦！你車子這樣子的話，不是已經超過
        界限了嗎？
    林：這個水龍頭是我的。
    呂：對，好，那這邊，柱子到這裡嘛！不要讓我搭你的植物
        啊！
    林：這是馬路對不對？
    呂：你可以這樣子嗎？我問你？
    林：這塊土地是你的嗎？
    呂：你從我們家看，出來看，車子這樣開，我們右轉，會不
        會去撞到人家啦，你車子那麼大台，不是小台耶！
    林：你車子要右轉的話，撞到誰？撞到後面啊！
    呂：什麼叫做撞到後面？
    林：因為前面的車子是往這邊開的。
    呂：亂講，這一邊啦！這一邊過來的很危險。
    林：那你開到對岸去了，會開到對線道，然後會撞到，為什
        麼會撞到？
    呂：（03:04）我們有像你們那麼自私嗎？我有像你那麼自
        私嗎？
    林：不要再說這些話了。
    呂：（03:07）你很自私啊！你本來就很自私啊！車庫為什
        麼不停啊？
    林：你不應該管到我家的車停哪裡。
    呂：你為什麼車庫不停？
    林：我車庫很難停，我車停進去，我沒有路可以走。
    呂：那我們家也一樣，我們有像你這樣子嗎？很過分啊！你
        看你車子這麼大一台，你不是小台車耶！
    林：我不用跟你講這麼多話。
    呂：你不是小台車，你就硬要這樣子，非要這樣子不可，那
        你往前嘛！你往前，我就不會找你啊，前面一點啊！
    林：你每天都堵的我沒辦法出門。
    呂：你往前我們不擋你，這樣子我們出來很危險啊！
    林：你有沒有用樹堵我，到我出不了門？
    呂：我幹嘛堵你啊！
    林：你有沒有用水泥塊堵我？
    呂：你老公差點撞到我耶，你去問鄰居。
    林：不要到我家，請出去，請出去，我不喜歡你到我家，請
        出去。
    呂：我問你，你憑什麼罵我們是路霸，人家沒有你停。
    林：請你出去，不要到我家。
    呂：那不會撞到人，你有沒有撞到我，你老公差點撞到我，
        你爸爸那天差點撞到我。
    林：你不准再對我兒子說什麼話。
    呂：你爸爸那天差點撞到我。
    林：你不准再對我...
    呂：事實就是這樣子啊！
    （林吩咐其子拉鐵門）
    呂：（04:10）車子停這樣子，不會撞到人嗎？若我停這樣
        子的話，會不會撞到你們啊？會不會撞到你們小朋友啊
        ？你想一想嘛！你將心比心啊！怎麼有這麼自私的人啊
        ！(04:21)
    林：你妨礙鄰居的安寧，每天都大吼小叫。
    呂：（04:26）你真的很丟臉耶，你車子硬要這樣子停，丟
        臉耶你。
    （鐵門聲）
    林：你還是繼續侮辱我。
    呂：（04:32）你很丟臉啊！你看，你車子為什麼一定要這
        樣子停呢？你車庫可以停啊！
    林：我為什麼不能這樣子停，這是我的自由。
    呂：是啊，你的自由，你可以這樣子嗎？那誰是路霸嗎？
    林：這是我的自由。
    呂：誰是路霸啊？我問你誰是路霸？
    林：那你可以告我路霸，好嗎？
    呂：我幹嘛告你路霸，我不像你這樣一般見識啊！我們沒有
        說動粗耶！
    林：你每天都辱罵我。
    呂：我問你，有沒有動粗，你們家都動粗啊？
    林：那我們就交給法院決定，我們沒有動粗。
    呂：你用刮的，你用刮的，你用刮的。
    林：你每天威脅我、恐嚇我。
    呂：誰威脅你？你用刮的。
    林：有啊！你威脅，我沒有刮你的車。
    呂：你沒有，你車子刮我們的車，你老公刮我的車。
    林：沒有。
    呂：老公刮我的車。
    林：你有證據嗎？如果沒有證據不要誣告我們。
    呂：當然有，我目睹，我看見。
    林：你看見？
    呂：對我看見的。
    林：...去告我老公刮你的車，不要講這些。
    呂：那你車子可以這樣子嗎？你看你真的很過分。
    林：我車子停路邊，請你不要在這裡騷擾我。
    呂：你看你車子這樣子。
    林：每天都這樣子騷擾我。
    呂：你這樣子講不聽耶！
    林：對，我就是要停門口。
    呂：（05:30）臉皮很厚耶！
    林：請你不要再辱罵我。
    呂：（05:33）厚顏無恥啊！
    林：告訴你很多次了，你會得到代價。
    呂：那你小孩子出來的時候，你這樣子不會危險嗎？我問你
        ？
    林：請你出去，那是我的事情。
    呂：人家鄰居放花就是要擋那個安全，為了安全啊！你這樣
        子倒退倒退、前進前進倒退（鐵門聲），你有沒有想到
        別人的安全啊！水溝都壓壞了，水溝都被你壓壞了，對
        不對？你有想到別人的安全嗎？只想到你自己。
    （林吩咐其子進去）
    呂：說什麼難停，你也要好好跟我們講啊！怎麼可以用刮的
        呢？怎麼可以用刮的，用這種暴力呢？把人家花盆弄的
        亂七八糟，這樣子人家怎麼能接受嗎？
    林：呂老師，你每天都辱罵我，你每天都這樣子潑婦罵街。
    呂：你們刮我的車。
    林：每天堵我的車，每天這樣子罵我。
    呂：我差點被你撞，我們不能堵嗎？
    林：我什麼時候撞到你？
    呂：被你老公。
    林：什麼時候？
    呂：你老公倒車。
    林：什麼時候？
    呂：前二天，你問他嘛！他早上自己有承認啊！
    林：那你堵我幾天？
    呂：他今天早上有承認啊！我們365天每天洗澡被你看光光
        ，作愛被你看光光。
    （鐵門大力碰撞聲）
    呂：違建，你後面違建，有想到別人嗎？有沒有？你浴室挖
        這樣子，洗澡不會擔心被偷看嗎？主臥室挖這個樣子，
        我們窗都不能開啊！出來看什麼view啊！我們窗戶那邊
        打開來就是床邊，你這樣子有想到別人嗎？所有的領域
        的占的滿滿的，只想到你們自己很舒服，你有沒有想到
        別人啊！
    （林吩咐其子進去）
    呂：你如果說好，你車子要停這樣的話，你要好好跟我們講
        ，你用刮的，用刮的，用丟花盆，把我的花盆弄的亂七
        八糟，你用這種方法人家怎麼能接受嘛！用這種方式人
        家能接受嗎？罵人家是路霸，到底是誰嗎？誰才是路霸
        ？罵人家路霸的是誰？我告訴你啦！你要存證，我們都
        有照相啦！怕什麼！
附錄本案論罪科刑法條全文：
中華民國刑法第309條（公然侮辱罪）
公然侮辱人者，處拘役或 3 百元以下罰金。
以強暴犯前項之罪者，處 1 年以下有期徒刑、拘役或 5 百元以
下罰金。